【裁判字號】    89,訴,41
【裁判日期】    901220
【裁判案由】    營利事業所得稅
【裁判全文】
臺中高等行政法院判決                                八十九年度訴字第四一號
                              .
    原      告  銓屋建設股份有限公司
    代  表  人  甲○○
    訴訟代理人  丁○○
    代  表  人  乙○○
    訴訟代理人  丙○○
右當事人間因營利事業所得稅事件，原告不服財政部中華民國八十九年六月二日台財
訴字第○八九一三五二五九七號訴願決定，提起行政訴訟。本院判決如左︰
    主  文
原告之訴駁回。
訴訟費用由原告負擔。
    事  實
壹、事實概要：原告民國（下同）八十二年度營利事業所得稅結算申報，原申報全年
    所得額為新台幣（下同）一七、七○七、三一三元，並列報前五年核定虧損未扣
    除額一七、七○七、三一三元，經被告以原告係經營房屋建築投資業務，其前五
    年度營利事業所得稅結算申報尚無核定虧損之情事，否准扣除，核定全年所得額
    及課稅所得額同為一七、七○七、三一三元，應補稅額四、四一四、四一九元，
    原告不服，就前五年核定虧損未扣除額項目，申請復查結果，未獲變更，提起訴
    願，亦遭決定駁回，遂提起本件行政訴訟。
貳、兩造之陳述及爭點：
  一、原告部分：
    (一)聲明：求為判決復查、訴願決定及原處分均撤銷，由原處分機關另為適法之處
            分。
    (二)陳述：
      (1)本案係八十二年度營所稅申報案件，原申報全年所得額為一七、七○七、三
        一三元，前五年核定虧損未扣除餘額為一七、七○七，三一三元（係民國八
        十一年度營所稅原申報虧損六七、七四一、○八九元之部份金額），課稅所
        得額為○元。八十七年七月十四日經原處分機關核定『全年所得額為一七、
        七○七、三一三元，前五年核定虧損未扣除餘額○元，課稅所得額為一七、
        七○七、三一三元』，現擬就其中未獲原處分機關核定抵減之前五年核定虧
        損額一七、七○七、三一三元部分，起訴理由如下：經查原告八十一年度營
        所稅於八十二年五月如期申報，被告機關自八十四年起向原告取得許多相關
        資料，查核經年，期間並曾經進行稅務協談達成共識，完成查核工作，且已
        開始撰寫查帳報告。後因原查病故，而中斷查核約二年餘，始於八十七年間
        臨時指派他人查核，因時間緊迫，將逾法定核課期間，或因資料繁多無暇詳
        細查證等其他原因，於八十七年三月十四日（核定通知書日期）迅即依所得
        稅法第八十三條規定，按同業利潤標準就營業成本予以逕決，核定民國八十
        一年度課稅所得額為二四、九八六、二九○元，致造成民國八十二年度無前
        五年核定虧損可資扣除之情形。此種未經詳細查核即予以逕決之核定方式，
        根本違反程序正義原則，應為法所不許。因此，原告業於八十七年六月二十
        三日就八十一年度營所稅申請復查，遭被告機關駁回，隨即於八十九年七月
        八日依法提起訴願在案。其中所提出之理由中，包括八十一年度營所稅更正
        核定通知書及繳款書並未合法送達，且已逾越法定核課期間，應屬無效。
      (2)因八十一年度營利事業所得稅核定虧損或盈餘，在稅捐未確定之前，影響八
        十二年度之稅務負擔甚鉅，而各年度之營所稅查核、復查、訴願時程，皆由
        被告機關（或其上級機關）自行安排處理，被告機關理應依序逐年辦理，豈
        能將有利於原告之復查、訴願等程序延緩，致損及原告應有權益（指八十一
        年度是否虧損之行政救濟，於八十七年六月二十三日提起復查，至八十九年
        六月十三日方收到復查決定書，目前正進行訴願階段；而八十二年度之行政
        救濟，於八十七年九月二十一日申請復查，八十八年八月二十七日收到復查
        決定書）。而於八十二年度之訴願決定書理由二稱：「倘該八十一年度原核
        定情形經行政救濟確定另有更迭，自得另依更正程序辦理」為由，要求原告
        暫時認同被告機關八十一年度之核定，並先行繳納因八十一年度營所稅未確
        定而衍生之稅捐，此種因被告機關選擇性及怠於執行職務，所產生之未確定
        稅負責任，竟要由原告承擔，完全違反憲法「政府保護人民」之旨意。凡涉
        及人民權利義務之行政決定，被告機關理應秉持程序正義、公平對等之原則
        ，俟八十一年度營所稅確定後，再對續後年度補辦徵課，或將八十一年度、
        八十二年度之營所稅行政救濟併案辦理，始為正途。
      (3)基上所述，八十一年度營所稅仍在行政救濟程序中，屬尚未核課確定且有重
        大爭議之案件，並涉及原告八十二年度之稅務負擔，被告機關對於有利於原
        告之行政救濟（指八十一年度）延遲作為，而對於不利原告之部分（指八十
        二年度能否盈虧互抵）卻以超越八十一年度之效率處理，完全違反行政程序
        之正義與公平。故原告認為前五年虧損未扣除餘額雖未確定，仍應先准予扣
        抵八十二年度之盈餘，待行政救濟程序終了確定後，再行核課；或請將八十
        一及八十二年度營所稅之行政救濟程序併案審查，以保障納稅義務人之合法
        權利。
  二、被告部分：
    (一)聲明：求為判決駁回原告之訴。
    (二)陳述：
      (1)按「以往年度營業之虧損，不得列入本年度計算。但公司組織之營利事業，
        會計帳冊簿據完備，虧損及申報扣除年度均使用第七十七條所稱藍色申報書
        或經會計師查核簽證，並如期申報者，得將經該管稽徵機關核定之前五年內
        各期虧損，自本年純益額中扣除，再行核定。」為所得稅法第三十九條所明
        定。次按「公司組織之營利事業適用所得稅法第三十九條規定，自本年度純
        益額中扣除前三年（按：現行法修正為五年）各期核定虧損者，各該虧損年
        度如有依同法第四條第十六款規定免納所得稅之土地交易所得，可免予抵減
        各該期之核定虧損，但出售土地之損失，亦不得併入前三年（按現行法為五
        年）核定虧損額，自本年度純益額中扣除。」復為財政部七十六年九月二十
        二日台財稅第七五八五九○一號函所明釋。
      (2)查原告係經營房屋建築投資業務，其八十二年度營利事業所得稅結算申報，
        原列報前五年核定虧損未扣除額一七、七○七、三一三元，原核定以其前五
        年度營利事業所得稅結算申報尚無核定虧損之情事，爰予否准扣除，核定前
        五年核定虧損未扣除額零元。原告訴稱其案關八十一年度營利事業所得稅結
        算申報虧損六七、七四一、○八九元，雖經核定課稅所得額為二四、九八六
        、二九○元，惟全案尚在行政救濟程序中，請俟該年度營利事業所得稅復查
        結果再行處理云云。經查其八十一年度營利事業所得稅結算申報，原列報全
        年虧損六七、七四一、○八九元，原核定以其營業成本無法查核勾稽，爰依
        所得稅法第八十三條規定按營利事業同業利潤標準（以下簡稱同業利潤標準
        ）核定其營業成本，惟以其核定淨利率大於同業利潤標準淨利率，依營利事
        業所得稅查核準則第六條但書規定，致按同業利潤標準淨利率核定結果，全
        年虧損二二、四三一、九三九元，惟含出售土地損失四七、四一八、二二九
        元，揆諸首揭財政部函示之規定，該出售土地損失不得併入核定虧損扣抵，
        是原核定虧損經扣除該出售土地損失後，其所得額為二四、九八六、二九○
        元，尚無核定虧損可資扣除，且該（八十一）年度營業成本無法查核勾稽，
        帳冊簿據未臻完備，核與首揭所得稅法第三十九條規定扣除前五年核定虧損
        之要件不符，原核定前五年核定虧損未扣除額零元，洵無不合，其雖依法提
        起復查，未告確定，惟本件依案關八十一年度原核定情形否准適用盈虧互抵
        之規定並無不合，自無待於其行政救濟確定後據為核定，倘該八十一年度原
        核定情形經行政救濟確定另有更迭，自得另依更正程序辦理，是本件復查結
        果仍維持原核定。
      (3)訴訟意旨略謂：原告訴稱其八十一年度申報虧損，被告機關按同業利潤標準
        核定盈餘，以致於八十二年度無法適用盈虧互抵，目前該二年度仍於行政救
        濟中，而被告機關對於有利於原告之行政救濟（八十一年度）延遲作為，而
        對於不利於原告之部份（指八十二年度能否盈虧互抵）卻以超越八十一年度
        之效率處理，完全違反行政程序之正義與公平，故原告認為前五年度虧損未
        扣除餘額雖未確定應先准予扣抵八十二年度之盈餘，或八十一、八十二年度
        營利事業所得稅行政救濟程序併案審查。
      (4)查原告八十一及八十二年度營利事業所得稅復查案，經被告機關分別復查決
        定應補稅額各為六、二三六、五七二元及四、四一四、四一九元，雖因被告
        機關復查作業較緩，而未能依年序逐年復查決定，既同屬補稅案件，決定之
        先後對原告之權益應無差別，尚無原告所稱有利於原告之程序故意延緩之情
        ，且八十一年度部分經復查決定仍無虧損情事，雖原告仍持與復查相同理由
        提起訴願，洵仍無可認定行政救濟結果，會有虧損可供扣除本期之所得額，
        惟因八十一年度之爭議事項非屬本案論究範圍，被告遂於本案復查決定附帶
        敘明，如八十一年度核定情形經行政救濟確定另有更迭，得依更正程序辦理
        ，以示對原告權益之維護，原告主張八十一、八十二年度營利事業所得稅行
        政救濟程序併案審查應無必要。另原告所訴八十一年度核定案尚未確定，應
        先就申報虧損金額扣除八十二年度之所得額乙節，於法無據，委無可採。
    理  由
一、按「以往年度營業之虧損，不得列入本年度計算。但公司組織之營利事業，會計
    帳冊簿據完備，虧損及申報扣除年度均使用第七十七條所稱藍色申報書或經會計
    師查核簽證，並如期申報者，得將經該管稽徵機關核定之前五年內各期虧損，自
    本年純益額中扣除，再行核定。」為所得稅法第三十九條所明定。又「公司組織
    之營利事業適用所得稅法第三十九條規定，自本年度純益額中扣除前三年（按：
    現行法修正為五年）各期核定虧損者，各該虧損年度如有依同法第四條第十六款
    規定免納所得稅之土地交易所得，可免予抵減各該期之核定虧損，但出售土地之
    損失，亦不得併入前三年（按現行法為五年）核定虧損額，自本年度純益額中扣
    除。」亦經財政部七十六年九月二十二日台財稅第七五八五九○一號函釋在案，
    上開函釋為主管機關就其執掌公務所為職務上解釋，既與上揭所得稅法不相抵觸
    ，自可採用。
二、本件原告係經營房屋建築投資業務，其八十二年度營利事業所得稅結算申報，原
    列報前五年核定虧損未扣除額一七、七○七、三一三元，原核定以其前五年度營
    利事業所得稅結算申報尚無核定虧損之情事，予以否准扣除，而核定前五年核定
    虧損未扣除額零元。原告以其八十一年度營利事業所得稅結算申報虧損六七、七
    四一、○八九元，雖經核定課稅所得額為二四、九八六、二九○元，惟全案尚在
    行政救濟程序中，應俟該年度營利事業所得稅復查及行政救濟結果再行處理。惟
    經被告以原告八十一年度營利事業所得稅結算申報，原列報全年虧損六七、七四
    一、○八九元，並核定以其營業成本無法查核勾稽，依所得稅法第八十三條規定
    按營利事業同業利潤標準（以下簡稱同業利潤標準）核定其營業成本，並以其核
    定淨利率大於同業利潤標準淨利率，依營利事業所得稅查核準則第六條但書規定
    ，按同業利潤標準淨利率核定結果，全年虧損為二二、四三一、九三九元，然含
    出售土地損失四七、四一八、二二九元，依財政部七十六年九月二十二日台財稅
    第七五八五九○一號函釋，該出售土地損失不得併入核定虧損扣抵，因而原核定
    虧損經扣除該出售土地損失後，其所得額為二四、九八六、二九○元，尚無核定
    虧損可資扣除，且該（八十一）年度營業成本無法查核勾稽，帳冊簿據未臻完備
    ，亦與所得稅法第三十九條規定得扣除前五年核定虧損之要件不符，原處分遂核
    定前五年核定虧損未扣除額零元，依首揭規定及財政部函釋並無不合。
三、原告雖起訴主張：原告八十一年度申報虧損，被告按同業利潤標準核定盈餘，以
    致於八十二年度無法適用盈虧互抵，目前該二年度仍於行政救濟中，而被告對於
    有利於原告之行政救濟（八十一年度）延遲作為，而對於不利於原告之部分（八
    十二年度能否盈虧互抵）以超越八十一年度之效率處理，完全違反行政程序之正
    義與公平，且原告業於八十七年六月二十三日就民國八十一年度營所稅申請復查
    ，遭被告機關駁回，隨即於八十九年七月八日依法提起訴願在案。其中所提出之
    理由中，包括八十一年度營所稅更正核定通知書及繳款書，被告未依財政部六十
    年八月十二日台財稅第三六二二○號函釋送達於清算人，因未合法送達於清算人
    ，且已逾越法定核課期間，應屬無效。原告認為前五年度虧損未扣除餘額雖未確
    定應先准予扣抵八十二年度之盈餘，或八十一年度及八十二年度營利事業所得稅
    行政救濟程序應併案審查，以保障納稅人之權益等語。然查：
  (一)原告八十一年度及八十二年度營利事業所得稅復查案，經被告機關分別復查決定
    應補稅額各為六、二三六、五七二元及四、四一四、四一九元，雖因被告機關復
    查作業較緩，而未能依年序逐年復查決定，然既同屬補稅案件，決定之先後對原
    告之權益應無差別，尚無原告所稱有利於原告之程序故意延緩之情事。
  (二)原告八十一年度營利事業所得稅結算申報，經被告核定全年虧損二二、四三一、
    九三九元，課稅所得額為二四、九八六、二九○元，應補稅額六、二三六、五七
    二元，經復查決定仍無虧損情事，原告提起訴願，遭財政部九十年四月九日台財
    訴字第○八九○○四九○○○號訴願決定駁回，原告不服復提起行政訴訟，經本
    院九十年度訴字第一一五六號駁回原告之訴在案，為原告所不爭執，並有該復查
    、訴願決定及本院判決書附卷可參（見本院卷第六十七頁至第七十四頁等），仍
    無可認定行政救濟結果，會有虧損可供扣除本期之所得額，而八十一年度營利事
    業所得稅之爭議事項因非屬本案論究範圍，被告於本案復查決定時乃附帶敘明「
    如八十一年度核定情形經行政救濟確定另有更迭，得依更正程序辦理」，對原告
    權益之維護亦可兼顧，故原告主張八十一年度及八十二年度營利事業所得稅行政
    救濟程序併案審查應無必要，原告主張八十一年度核定案尚未確定，應先就申報
    虧損金額扣除八十二年度之所得額，即無可採。
  (三)至原告指稱八十一年度營所稅更正核定通知書及繳款書並未合法送達，且已逾越
    法定核課期間，應屬無效乙節，該部分業經本院於九十年度訴字第一一五六號原
    告營利事業所得稅事件判決理由中詳述，非本件所應審究，併予敘明。
四、綜上所述，原告上開主張均不足採信，原處分依法並無違誤，復查及訴院決定予
    以維持，亦無不合，原告起訴意旨請求撤銷原處分及復查、訴願決定為無理由，
    應予駁回。
據上論結，本件原告之訴為無理由，依行政訴訟法第一百九十五條第一項後段、第九
十八條第三項前段，判決如主文。
中    華    民    國      九十      年      十二      月      二十      日
                    臺 中 高 等 行 政 法 院 第 三 庭
                                審 判 長 法      官  王 茂 修
                                         法      官  黃 淑 玲
                                         法      官  莊 金 昌
右正本證明與原本無異。
如不服本判決，應於判決送達後二十日內向本院提出上訴書狀，其未表明上訴理由者
，應於提起上訴後二十日內向本院提出上訴理由書（須依對造人數附具繕本）；如於
本判決宣示或公告後送達前提起上訴者，應於判決送達後二十日內補提上訴理由書（
須附繕本）。未表明上訴理由者，逕以裁定駁回。
提起上訴應預繳送達用雙掛號郵票拾份(每份三十四元)。
中    華    民    國      九十      年      十二      月      二十      日
                                         法院書記官  蔡 宗 融


司法院資訊處製作；財團法人民間司法改革基金會備份。
